臺灣高等法院臺南分院民事判決　　99年度上易字第233號
上　訴　人　有限責任台灣省蔗農消費合作社
法定代理人　林 重 宏
訴訟代理人　黃 裕 中　律師
被 上 訴人　張陳雪珠
訴訟代理人　顏 伯 奇　律師
上列當事人間請求侵權行為損害賠償事件，上訴人對於中華民國
99年7月30日臺灣臺南地方法院第一審判決（98年度訴字第479號
）提起上訴，本院於99年12月28日言詞辯論終結，判決如下：
    主  文
上訴駁回。
第二審訴訟費用由上訴人負擔。
    事實及理由
一、上訴人主張：
(一)、上訴人自民國（下同）96年7月25日僱用原審共同被告張益
    瑞為臨時雇員，於97年7月1日正式聘用張益瑞，接任其亡父
    張輝石岸內分社經理之遺缺，因分社合併，而續擔任上訴人
    新營分社之經理。詎張益瑞及其母即被上訴人意圖為自己或
    第三人不法之所有，張益瑞利用向客戶收取飼料貨款之機會
    ，指示不知情之客戶吳仁哲於97年9月15日將貨款新臺幣（
    下同）607,531元匯入被上訴人所提供之第一銀行鹽水分行
    000 -00-000000號帳戶後侵占入己。致上訴人受有607,531
    元之損害。被上訴人為張益瑞業務侵占罪之共犯，渠二人共
    同不法侵害上訴人之權利，自應負連帶損害賠償責任。爰上
    訴人本於民法第184條第1項，第185條先位求為命張益瑞與
    被上訴人連帶給付上開金額及法定遲延利息之判決。
(二)、又被上訴人與訴外人吳仁哲間並無任何債權債務關係存在，
    其受領吳仁哲該筆607,531元匯款顯無任何法律上之原因，
    且上訴人因此無法取得貨款而受有損害，上訴人自得依民法
    第179條不當得利之法律關係，請求被上訴人返還該利益。
    張益瑞為侵權行為之加害人，被上訴人為不當得利之人，渠
    二人應負不真正連帶債務。爰備位請求被上訴人應與張益瑞
    給付上訴人607,531元及法定遲延利息。若張益瑞或被上訴
    人中一人為給付，另一人於該清償範圍內同免其責任之判決
    。
(三)、原判決僅就先位之訴中，請求張益瑞應給付部分為上訴人勝
    訴之判決（張益瑞就其敗訴部分未上訴，已告確定），未就
    被上訴人之認諾為上訴人勝訴判決，而駁回上訴人其餘請求
    ，尚有未洽。爰提起上訴。並聲明：
  1.先位聲明：
    (1)原判決關於上訴人敗訴部分廢棄。
    (2)上開廢棄部分，被上訴人應與原審共同被告張益瑞連帶給
      付上訴人607,531元，及自98年4月28日起至清償日止，按
      年息百分之五計算之利息。
  2.備位聲明：
    (1)原判決關於上訴人敗訴部分廢棄。
    (2)上開廢棄部分，被上訴人應與原審共同被告張益瑞給付上
      訴人607,531元，及自98年4月28日起至清償日止，按年息
      百分之五計算之利息，若被上訴人或原審共同被告張益瑞
      中一人為給付，另一人於該清償範圍內同免其責任。
二、被上訴人則以：
(一)、伊平日居住在臺中其子張益斌家中幫忙帶小孩，而將銀行帳
    簿及印章置於臺南家中。伊自始不知張益瑞使用其帳戶作為
    匯款帳戶，且將匯款領出。係上訴人電話告知，始知其情。
    伊未與張益瑞共同侵害上訴人，更無不當得利之情事，上訴
    人請求伊應與張益瑞負連帶賠償責任或返還不當得利均無理
    由等語，資為抗辯。
(二)、聲明：上訴駁回。
三、兩造不爭執之事實：
(一)、張益瑞指示上訴人之客戶吳仁哲於97年9月15日將應付上訴
    人之貨款607,531元匯入被上訴人在第一銀行鹽水分行000-0
    0-000000號帳戶。
(二)、張益瑞基於意圖為自己不法所有，自96年7月25日起至97年9
    月15日止，趁其向上訴人之客戶即訴外人江輝三等32人收取
    貨款之便，以收取現金或指定客戶將貨款匯至其本人及實際
    由其保管之其父張輝石，其母即被上訴人之帳戶（即系爭吳
    仁哲607,351元之匯款）內，再侵占入己，共侵占9,371,479
    元（含系爭607,351元），被處罪刑，應執行有期徒刑3年確
    定在案。
(三)、以上事實，並有吳仁哲雲林縣四湖鄉農會94年9月15日匯款
    單回條（見原審卷第58頁），第一商業銀行有關被上訴人存
    款明細分類帳（見原審卷第132頁）、97年9月22日之取款憑
    條2張（見原審卷第201、202頁）及台灣台南地方法院99年
    度易字第278號張益瑞侵占刑事偵審卷影本可參，自屬真實
    。
四、兩造爭執事項：
  (一)、被上訴人有無為訴訟標的之認諾？
  (二)、被上訴人是否有與張益瑞共同侵害上訴人之權利，而應與
      張益瑞負連帶損害賠償責任？
  (三)、被上訴人有無不當得利？
五、本院判斷：
(一)、按當事人於言詞辯論時為訴訟標的之捨棄或認諾者，應本於
    其捨棄或認諾為該當事人敗訴之判決，固為民事訴訟法第38
    4條所明定。上訴人雖主張被上訴人於原審98年5月11日言詞
    辯論期日，於上訴人原審訴訟代理人為之聲明後，陳稱：「
    同意原告請求」，即為訴訟標的之認諾，自應本於認諾為被
    上訴人敗訴之判決云云。然查，上訴人除本案外，另案（臺
    灣臺南地方法院98年度訴字第548號損害賠償事件）主張被
    上訴人及張益瑞之被繼承人張輝石業務侵占，而請求張輝石
    之繼承人即張益瑞、被上訴人及張益祥、張益斌連帶給付2,
    176,371元。而本院調取原審法院98年5月11日錄音光碟，係
    ：「（法官問:他們請求你們要連帶給付2,176,371元，這樣
    主張你們同意？)，張陳雪珠（即被上訴人）：同意」，而
    上訴人於原審法院98年度訴字第548號事件之準備書狀(一)亦
    自陳「…被告張陳雪珠及被告張益瑞於鈞院他件98年度訴字
    第479號民事損害賠償事件98年5月11日言詞辯論程序中，對
    法官詢以是否同意連帶給付2,176,371元時，其等當庭明確
    表示同意…」並提出當日言詞辯論筆錄錄音譯文為證（見本
    院卷第47-48頁）。由此足見被上訴人於該日言詞辯論期日
    所稱之「同意」，並非對本件訴訟標的認諾，應甚明確。被
    上訴人既非對本件訴訟標的為認諾，自無從本於認諾而為其
    敗訴之判決，上訴人此部分之主張，自非可取。
(二)、上訴人主張被上訴人係張益瑞之母，其提供所有之第一銀行
    鹽水分行000-00-000000號帳戶，供張益瑞作為侵占上訴人
    應收貨款607,531元之工具，其經上訴人告知之後，任由張
    益瑞於97年9月22日提領全部貨款，此與提供帳戶供詐騙集
    團使用無異，客觀上被上訴人故意不作為，造成張益瑞得以
    遂行侵占貨款，對損害結果之發生，渠等客觀行為顯有關連
    共同存在，而構成共同侵權行為云云。然為被上訴人所否認
    ，並抗辯其不知張益瑞取用其所有之前揭帳戶等情。經查：
    1.被上訴人於臺灣臺南地方法院檢察署97年度營他字第225
      號侵占案件供述；「97年9月15日之後我已經到台中了，
      總社（指原告）有打電話給我60萬那條不能拿我才知道」
      、「（吳仁哲有在97年9月15日匯一筆607,531元至上開銀
      行帳戶是否知道?）我不知道，我那時在台中，是總社打
      電話通知我才知道，我不知道吳仁哲為何要會這筆錢。我
      沒有使用到這筆錢。」，及「（存摺印章放那裡，密碼放
      那裡，去年9月15日以後接到告訴人（即上訴人）之通知
      後如何處理？）存摺放在家中我房間內家具櫃，沒有上鎖
      ，張益瑞知道，密碼我不知道。我有跟張益瑞講他說是飼
      料錢，我說如果給人家拿要拿出來。」等語，有本院調閱
      前開偵查卷影本在卷可參。核與張益瑞於上開刑事偵查中
      供稱；上開帳戶是我自行從家裡的櫃子裡拿去用，那時母
      親已搬去台中，事前我並沒有跟她說要用上開帳戶。而那
      一次是因為我的存摺已被告訴人（即上訴人）收走，吳仁
      哲打電話來說要匯款，我就叫他匯到我母親上開帳戶。事
      後，我也沒有拿錢給母親，這件事她並不知情等情相符。
      參以被上訴人為家庭主婦，遠至台中幫忙其子張益斌帶小
      孩，所辯上情並非無據。張益瑞在被上訴人不知情之情形
      下，自行取用被上訴人前述帳戶存摺印章，顯難認被上訴
      人與張益瑞有何行為關連共同。
    2.雖上訴人又主張被上訴人於97年9月15日經伊通知，即知
      悉張益瑞擅自使用其帳戶，97年9月22日任由張益瑞提領
      全部貨款，觀上被上訴人故意不作為云云。然查，上訴人
      於本院99年10月27日準備程序自陳：（97年9月22日張陳
      雪珠是否知道這筆錢匯入？）97年9月22日是否已經知道
      ，這個確切始點無法確定」等語、「始點很難釐清確切是
      哪一日，只知道97年8、9、10月去拜訪客戶（帳直到告侵
      佔案之後才核對清楚），且都不是同一個人去，也已經不
      清楚是哪天告知張陳雪珠」等語（見本院卷第38頁）。而
      上訴人之告訴代理人翁正岳於97年11月19日新營分局偵查
      隊製作筆錄稱「（張陳雪珠是否知道有這筆貨款，匯入他
      的帳戶?）我不知道，經詢問銀行只知有人領走了，並不
      知是何人領取」等語（見臺灣臺南地方法院檢察署97年度
      營他字第225號卷第75頁）。張陳雪珠於98年11月2日於上
      開營他字第225號偵查時陳稱「（吳仁哲有在97年9月15日
      匯一筆607, 531至上開銀行帳戶是否知道)?我不知道，我
      那時已經去台中，是總社打電話才通知我才知道」等語（
      見98年偵字第211號卷第219頁），由此可知被上訴人僅稱
      總社係通知才知，非稱總社97年9月15日或97年9月22日即
      已通知伊。又張益瑞同日偵訊時亦稱「（你母親何時知道
      這件事？）隔了好久有人跟他說，事後他問我，我有跟他
      坦承使用她帳戶」等語。由上各情，上訴人主張被上訴人
      於97年9月22日以前即已知悉張益瑞使用其帳戶，而任令
      其提領款項，尚非可信，無法憑採。
    3.由上各情，被上訴人帳戶及印章均置於臺南家中，遭張益
      瑞自行取用，被上訴人自始不知情，更不知道張益瑞將該
      筆款項領出，上訴人亦無法舉證證明被上訴人有與張益瑞
      共同侵占系爭貨款，僅以張益瑞使用被上訴人帳戶，主張
      被上訴人應負共同侵權行為責任，自非可採。況上訴人主
      張被上訴人共同侵占部分，業經臺灣臺南地方法院檢察署
      檢察官99年度營偵字第76號為不起訴處分在案，益徵上訴
      人主張被上訴人有共同侵權行為，無法信為真實。
(三)、又按民法第179條明定，無法律上之原因而受利益，致他人
    受損害者，應返還其利益。雖有法律上之原因，而其後已不
    存在者，亦同。而所謂受利益必指可支配之利益而言。查被
    上訴人之存摺印章，在不知情之情況下遭張益瑞取用，張益
    瑞指示客戶吳仁哲於97年9月15日將貨款607,531元匯入被上
    訴人之帳戶時，被上訴人並不知情，張益瑞旋於97年9月22
    日即將款項提領一空，被上訴人並缺乏支配可能性，難認受
    有利益。況按民法第182條明定「不當得利之受領人，不知
    無法律上之原因，而其所受之利益已不存在者，免負返還或
    償還價額之責任」，乃指善意受領人以『現存利益範圍（現
    有利益）』為不當得利給付範圍。所謂現在利益係指財產總
    額增加，乃未受到利益狀態之財產總額之差額。上訴人客戶
    吳仁哲97年9月15日匯款607,531元前，被上訴人上開存款為
    109,835元，吳仁哲匯款後，張益瑞於97年9月22日領款617,
    497元，現在之存款為107,599元，與未受利益之存款金額10
    9,835元比較，並無財產增加，亦無現存利益存在，從而上
    訴人備位請求被上訴人返還不當得利，亦屬無據，無從准許
    。
六、綜上所述，上訴人主張被上訴人與原審共同被告張益瑞共同
    侵權行為，及被上訴人有不當得利，既不可採，則其依民法
    第184條第1項、第185條共同侵權行為損害賠償責任之法律
    關係，先位請求被上訴人與張益瑞應連帶賠償上訴人607,53
    1元本息，即無理由，應予駁回。其依民法第179條不當得利
    之法律關係備位請求被上訴人返還607,531元本息，亦無理
    由，不應准許。原審就上開不應准許部分為上訴人敗訴之判
    決及駁回其假執行之聲請，核無不合；上訴意旨指摘原判決
    此部分為不當，求予廢棄改判，非有理由，應予駁回。
七、本件事證已臻明確，兩造其餘攻擊防禦方法及所提證據；未
    經援用之證據，經本院斟酌後，認為均不足以影響本判決之
    結果，自無一一詳予論駁之必要，附此敘明。
八、據上論結，本件上訴為無理由，依民事訴訟法第449條第1項
    、第78條，判決如主文。
中    華    民    國    100    年     1    月    11   日
                  民事第一庭    審判長法  官    丁振昌
                                      法  官    林永茂
                                      法  官    李素靖
上為正本係照原本作成。
不得上訴。
中    華    民    國    100    年     1    月    13   日
                                      書記官    李良倩